臺灣高等法院臺中分院刑事判決　　　 100年度上訴字第1494號
上　訴　人　臺灣臺中地方法院檢察署檢察官
被　　　告　劉育松
選任辯護人　胡達仁律師
被　　　告　陳金生
選任辯護人　蕭慶鈴律師
上列上訴人因被告等偽造有價證券案件，不服臺灣臺中地方法院
100年度訴字第352號中華民國100年5月20日第一審判決（起訴案
號：臺灣臺中地方法院檢察署99年度偵字第10323號、100年度偵
字第930號），提起上訴，本院判決如下：
    主  文
原判決關於陳金生部分撤銷。
陳金生犯偽造有價證券罪，處有期徒刑年貳月。偽造之支票號
碼CG0000000號、發票日期為九十六年十一月五日、面額新台幣
九十五萬元、發票人縱橫環工股份有限公司魏毓萱、付款人萬泰
商業銀行繼光分行之支票壹紙及偽刻之「縱橫環工股份有限公司
」、「魏毓萱」之印章各壹枚，均沒收。
其他上訴駁回。
    事  實
一、緣劉育松於民國（下同）93年3月間，與陳志浩成立藍鯨機
    電工程股份有限公司（統一編號：00000000號，以下簡稱藍
    鯨魚公司），由劉育松擔任董事長，陳志浩為實際負責人，
    劉育松之母曾錦珠及陳志浩之前妻魏毓萱則分別擔任監察人
    及董事。嗣該公司於同年4月間，變更董事長為曾錦珠，又
    於同年9月間，變更公司名稱為艾力克斯生化科技股份有限
    公司，復於94年9月間，變更董事長為魏毓萱及變更公司名
    稱為縱橫環工股份有限公司（以下簡稱縱橫公司），另於94
    年12月間，變更董事長為曾錦珠。劉育松與陳志浩另因經營
    藍鯨魚公司，衍生糾紛而相互提出諸多訴訟，陳志浩乃於95
    年9月間，攜魏毓萱之小章離開縱橫公司，並將縱橫公司之
    支票及大章交予藍鯨魚公司之股東陳金生，由陳金生轉交予
    劉育松。嗣陳昌文於96年9、10月間，向劉育松商借票據周
    轉；劉育松雖同意借予票據但盈嘉公司的實際負責人為陳金
    生，即向陳昌文表示應取得陳金生之同意，嗣陳昌文取得陳
    金生同意借予票據後，陳金生竟基於偽造有價證券之犯意，
    於上開陳昌文商請借票日起至96年10月30日前某日，要求不
    知情之縱橫公司會計劉桂榕，填載支票號碼CG0000000號、
    發票日期為96年11月5日、面額為新臺幣(下同)95萬元、付
    款人為萬泰商業銀行繼光分行之支票1紙。劉佳榕於96年11
    月5日依陳金生之指示開立上開支票後，陳金生未經縱橫公
    司及魏毓萱之同意或授權，委託不知情之刻印業者，偽刻「
    縱橫環工股份有限公司」、「魏毓萱」之印章，並擅自在系
    爭支票之發票人欄內，蓋用上開偽刻之「縱橫環工股份有限
    公司」、「魏毓萱」印文各1枚，用以表示魏毓萱以縱橫公
    司負責人之身分簽發系爭支票，並交予陳昌文而行使之。嗣
    陳昌文於系爭支票背書後，交予黃明鋒，經黃明鋒以寶華銀
    行（為星展銀行合併）臺中分行帳號000000000000號帳戶提
    示後，因存款不足及發票人簽章（即「縱橫環工股份有限公
    司」、「魏毓萱」簽章）不符而遭退票。
二、案經魏毓萱訴請臺灣臺中地方法院檢察署檢察官偵查起訴。
    理  由
壹、被告陳金生部分：
一、證據能力之說明：
(一)、按被告以外之人於審判外之言詞或書面陳述，除法律有規定
    者外，不得作為證據，刑事訴訟法第159條第1項固定有明文
    ，惟被告以外之人於審判外之陳述，雖不符同法第159條之1
    至之4規定，而經當事人於審判程序同意作為證據，法院審
    酌該言詞陳述或書面陳述作成時之情況，認為適當者，亦得
    為證據，同法第159條之5第1項亦有明文。立法意旨在於傳
    聞證據未經當事人之反對詰問予以核實，原則上先予排除。
    惟若當事人已放棄反對詰問權，於審判程序中表明同意該等
    傳聞證據可作為證據；或於言詞辯論終結前未聲明異議，基
    於尊重當事人對傳聞證據之處分權，及證據資料愈豐富，愈
    有助於真實發見之理念，且強化言詞辯論主義，使訴訟程序
    得以順暢進行，上開傳聞證據亦均具有證據能力。查本案被
    告陳金生對於公訴人所引用之各項證據方法之證據能力，均
    同意作為證據（見原審卷第34頁）。且查，依刑事訴訟法第
    159條之4規定，除前3條之情形外，下列文書亦得為證據：
    「一、除顯有不可信之情況外，公務員職務上製作之紀錄文
    書、證明文書。二、除顯有不可信之情況外，從事業務之人
    於業務上或通常業務過程所須製作之紀錄文書、證明文書。
    三、除前二款之情形外，其他於可信之特別情況下所製作之
    文書。」此係因公務員職務上製作之紀錄文書或證明文書，
    係公務員依職權所為，與其責任、信譽攸關，若有錯誤、虛
    偽，公務員可能因此擔負刑事及行政責任，且該等文書經常
    處於可能受公開檢查之狀態，其正確性及真實之保障極高；
    另從事業務之人在業務上或通常業務過程製作之上開文書，
    因係於通常業務上不間斷而規律之記載，一般均有專業之人
    員校對，記錄時亦無預見日後將作為特定案件證據之偽造動
    機，其虛偽之可能性較小，且如讓製作者以口頭方式在法庭
    上再重述過去之事實或數據，實際上有其困難，二者具有一
    定程度之不可代替性，是除非有顯不可信之情況外，上開公
    務文書或業務文書應均具有證據能力。是本案之經濟部中部
    辦公室99年9月13日經中三字第09934800440號函附之縱橫公
    司設立及歷次變更登記表、勞工保險局100年3月3日保承資
    字第10010074340號函及該函檢附之勞工保險被保險人投保
    資料表、，均為公務員職務上製作之文書；財團法人金融聯
    合徵信中心當事人綜合信用報告、萬泰商業銀行股份有限公
    司99年5月21日泰存匯字第09904600011號函、99年6月15日
    泰存匯字第09904600017號函、99年7月29日泰存匯字第0990
    0006665號函、星展銀行汐止分行99年8月16日星汐發字第11
    6號函附之客戶主檔查詢單、100年4月22日星汐發字第209號
    函附之存摺往來明細查詢報表、衛生署臺中醫院診斷證明書
    及護理記錄，均為從事業務之人在業務上製作之文書，均無
    顯不可信情事。本院審酌證據作成之形式，均無瑕疵、與待
    證事實具有關聯性等情況，認為適當，且均無不法取得之情
    形，應認得為證據。
(二)、次按被告以外之人於偵查中向檢察官所為之陳述，除顯有不
    可信之情況者外，得為證據，刑事訴訟法第159條之1第2項
    定有明文。其立法理由係以偵查中對被告以外之人所為之偵
    查筆錄，或被告以外之人向檢察官所提之書面陳述，性質上
    均屬傳聞證據，且常為認定被告有罪之證據，自理論上言，
    如未予被告反對詰問、適當辯解之機會，一律准其為證據，
    似與當事人進行主義之精神不無扞格之處，對被告之防禦權
    亦有所妨礙，然刑事訴訟法規定檢察官代表國家偵查犯罪、
    實行公訴，依法有訊問被告、證人、鑑定人之權，且實務運
    作時，偵查中檢察官向被告以外之人所取得之陳述，原則上
    均能遵守法律規定，不致違法取供，其可信性甚高，為兼顧
    理論與實務，而對被告以外之人於偵查中向檢察官所為之陳
    述，除顯有不可信之情況者外，得為證據。乃同法第159條
    第1項所謂得作為證據之「法律有規定者」之一，為有關證
    據能力之規定，係屬於證據容許性之範疇。查證人即告訴人
    魏毓萱於99年12月2日在偵查中、證人即告訴代理人陳志浩
    於於99年9月24日在偵查中、證人劉桂榕、陳昌文於99年11
    月12日在偵查中均具結所為之證述，乃係經檢察官依法訊問
    而於偵查中具結所為證述，因無其他事證足資認定其於檢察
    官訊問時有受違法取供情事，復無何特別不可信之情況，是
    認有證據能力，而得作為本案之證據。
(三)、又按供述證據係以人之陳述，供為證明其陳述內容之事實之
    用；證人之陳述，往往因受其觀察力之正確與否，記憶力之
    有無健全，陳述能力是否良好，以及證人之性格如何等因素
    之影響，而具有游移性；或言不盡情，或故事偏袒，致所認
    識之事實未必與真實事實相符。至於非供述證據，則以物（
    包括一般之物及文書）之存在或狀態為其證據，客觀上已具
    備一定程度之不可代替性，且或係於不間斷、有規律之過程
    中所取得，並無預見日後可能會被提供作為證據之偽造動機
    。故比較言之，非供述證據應屬優勢證據，其評價上之裁量
    自較之於供述證據為強；傳聞法則主要之作用在確保當事人
    之反對詰問權。由於傳聞證據有悖直接審理主義及言詞審理
    主義諸原則，影響程序正義之實現，應予排斥以保障被告之
    反對詰問權。刑事訴訟法第159條第1項規定，被告以外之人
    於審判外之言詞或書面陳述，除法律另有規定外，不得作為
    證據。係屬傳聞法則之規定。同法第159條之1至第159條之5
    則屬傳聞法則之例外規定。上開傳聞法則及其例外之規定係
    規範供述證據之證據能力。至於以文書之物理外觀作為證據
    ，則屬物證之範圍，並無上開傳聞法則規定之適用問題，如
    該文件非出於違法取得，並已經依法踐行調查程序，即不能
    謂其無證據能力。至其證明力如何，則由法院於不違背經驗
    法則及論理法則之前提下，本於確信自由判斷(最高法院98
    年台上字第5500號、97年台上字第6153號判決意旨參照)。
    本案支票影本、存證信函、人員應徵表、經紀人、營業員合
    約書、委任契約書、切結書、經紀人／營業員／行政秘書3
    月條款同意書、固定資產及客戶轉移買賣契約書、支票存根
    、和解切結書、買賣契約後續付款方式協調書、藍鯨魚公司
    函、臺中市勞資爭議案件協調會紀錄、民事起訴狀，並非供
    述證據，而無傳聞法則之適用。並均非屬違背法定程序所取
    得之證據，且與本件案情具有關聯性，亦具有證據能力。
(四)、另按測謊鑑定究竟有無證據能力，刑事訴訟法並無明文規定
    。惟實務上，送鑑單位依同法第208條第1項規定，囑託機關
    為測謊鑑定，受囑託機關就鑑定結果，以機關名義函覆原送
    鑑單位，該測謊鑑定結果之書面報告，即係受囑託機關之鑑
    定報告。而機關之鑑定報告，並不當然具有證據能力，若其
    形式上符合測謊基本程式要件，包括：經受測人同意配合
    ，並已告知得拒絕受測，以減輕受測者不必要之壓力。測
    謊員須經良好之專業訓練與相當之經驗。測謊儀器品質良
    好且運作正常。受測人身心及意識狀態正常。測謊環境
    良好，無不當之外力干擾等要件，即得賦予證據能力。復按
    刑事訴訟法第206條第1項規定：「鑑定之經過及其結果，應
    命鑑定人以言詞或書面報告」，又法院或檢察官囑託相當之
    機關鑑定，準用第206條第1項之規定 ，同法第208條亦有明
    文。是鑑定報告書之內容應包括鑑定經過及其結果。法院囑
    託鑑定機關為測謊鑑定時，受囑託之鑑定機關不惟應將鑑定
    結果函覆，並應將鑑定經過一併載明於測謊之鑑定報告書中
    。若鑑定報告書僅簡略記載鑑定結果而未載明鑑定經過，既
    與法定記載要件不符，法院自應命受囑託機關補正，必要時
    並得通知實施鑑定之人以言詞報告或說明。否則，此種欠缺
    法定要件之鑑定報告即難謂具有證據資格（最高法院97年度
    台上字第123號判決意旨參見）。本院卷所附之測謊鑑定書
    ，經核對其內容均符合測謊基本程式要件，且對於鑑定之經
    過（包括施測過程及鑑定方法）及其結果亦均為詳細之記載
    ，依法自得作為證據，而有證據能力。
二、訊據被告陳金生矢口否認涉有本件偽造有價證券犯行，辯稱
    ：伊未開立系爭支票，亦無權力接觸系爭支票之大小章，亦
    非縱橫公司股東及職員，同案被告劉育松於97、98年間還有
    處理藍鯨魚公司之事情，有以他及他母親名義簽立和解切結
    書及買賣契約後續付款方式協調書，並以藍鯨魚公司發函予
    羅曼羅蘭管理委員會，且伊因右側股骨幹閉鎖性骨折自96年
    10月30日至96年11月12日在臺中醫院住院，不可能於96年11
    月5日簽發系爭支票，證人劉桂榕並與伊有勞資爭議糾紛，
    其證言不可信等語。惟查：
(一)、本件支票確屬發票人簽章不符之支票，而「發票人簽章不符
    」係指公司之大章大小及字體與原留印鑑不符，負責人之小
    章大小與原留印鑑不符，此有萬泰商業銀行股份有限公司99
    年7月29日泰存匯字第09900006665號函一份在卷可稽（見99
    年度偵字第10323號卷第21頁），另證人即告訴人魏毓萱於
    99年12月2日在偵查中證述：伊未簽發系爭支票，支票上的
    「魏毓萱」的章，伊沒有見過，也不是伊的章，並無授權或
    同意劉桂榕、陳金生以伊名義或刻伊章，簽發任何支票．
    ．．伊在提告之前的2個月，作徵信調查伊個人紀錄，發現
    有這1張支票跳票的紀錄，伊問陳志浩，伊的小章不是已經拿
    回來了嗎?怎麼還用伊名義開票等語(見臺灣臺中地方法院檢
    察署99年度偵字第10323號卷第126頁至第128頁)，是上開支
    票發票人之簽章確屬偽造至明。
(二)、本件確係被告陳金生交待劉桂榕開立，並由被告陳金生於支
    票上為發票人之簽章，再由陳金生將支票交付陳昌文，此據
    證人劉桂榕於99年11月12日在偵查中證述：系爭支票上的
    日期、金額都是伊的字，開票日期伊記不得了．．．如開票
    日是在陳志浩離開之後，那就是劉育松或者陳金生其中1個
    叫伊開的．．．一定是劉育松或者陳金生其中1個叫伊開，
    主管叫伊開伊就開．．．大小章都不是伊蓋的，伊只有填寫
    票據上的日期及金額，用印部分印象中縱橫公司的大小章是
    陳金生在保管的，伊把票據填載完成後，就拿給陳金生，伊
    開票時，負責人好像是換成曾錦珠．．．確定是劉育松或者
    陳金生其中1人叫伊開的，票據上的印章不是伊用印的，伊
    把票填完後，把票交給陳金生．．．伊不確定開票日期，伊
    不確定開票日期，要看支票的存根等情(見臺灣臺中地方法
    院檢察署99年度偵字第10323號卷第112頁至第117頁)、復於
    100年4月15日在原審審理中證述．．．伊自94年5月至96年8
    月底在藍鯨魚公司、縱橫公司任職，96年9月之後，就到盈
    嘉公司上班．．．被告劉育松在公司賣給盈嘉公司，就沒有
    什麼進來，但是偶爾會進來跟伊們聊天．．．支票當陳志浩
    在公司期間，由陳志浩1個人指示伊開立。陳志浩在95年9
    月或10月間，離開公司之後，公司業務是由陳金生及劉育松
    共同處理，這段期間他們2人都可以叫伊開立支票．．．伊
    可以開立縱橫公司及藍鯨魚公司的支票。96年9月之後，伊
    到盈嘉公司上班，都是聽陳金生的指示，因為當時盈嘉公司
    還沒有申請支票，所以如果有使用支票的話，就是藍鯨魚公
    司及縱橫公司的支票。藍鯨魚公司是土地銀行。縱橫公司是
    萬泰銀行．．．96年9月伊去盈嘉公司上班之後，支票跟印
    章都放在陳金生那裡，沒有放在保險櫃內。支票要開立時，
    陳金生會把支票拿給伊，他會跟伊說金額跟到期日，然後伊
    再拿給他用印．．．系爭支票伊沒有印象是何時開立的，但
    是伊的習慣是會在存根聯上記載開票日期，如果伊知道對象
    的話，也會寫上去．．．系爭支票存根聯上面所寫的開票日
    期96年11月5日、金額及陳昌文都是伊所寫，代表系爭支票
    是在96年11月5日開的，是開給陳昌文的，金額如存根聯所
    載，是由伊開立的，如果照這日期來看的話，這張支票是陳
    金生叫伊開立的。．．．伊在支票上寫到期日及金額，寫完
    後交給陳金生用印，之後伊不記得是伊自己或陳金生交給陳
    昌文．．．支票存根上寫的發票日期是96年11月5日，是當
    天開的，並無例外的情形．．．但我不確定主管是否當天指
    示我開立等情(見原審卷第77頁背面至80頁背面)、而支票存
    根確係載明「發票日96年11月5日、受款人陳昌文」（見原
    審卷第40頁）。、證人陳昌文於99年11月12日在偵查中證
    稱：系爭支票伊背書後轉讓給黃明鋒．．．支票應該是在96
    年9、10月左右，當時伊是跟劉育松詢問借票事宜，劉育松
    說縱橫公司及藍鯨魚公司的業務都移交給陳金生負責營運管
    理，劉育松不能自己決定，必需要陳金生的同意，之後伊有
    到盈嘉公司與陳金生洽談，陳金生有同意借票，所以伊就跟
    陳金生借票，至於票是劉桂榕或是陳金生給伊的，伊忘記了
    ，但一定是劉桂榕或者是陳金生交予伊的，當時藍鯨魚公司
    與縱橫公司所有的業務都是由陳金生負責的．．．系爭支票
    伊先跟劉育松商討借票的事情，但是劉育松表示盈嘉公司、
    縱橫公司、藍鯨魚公司的營運、管理都是由陳金生負責，所
    以伊就借票事宜詢問過陳金生，經過陳金生同意才能取得這
    張支票等情(見臺灣臺中地方法院檢察署99年度偵字第10323
    號卷第114頁至第115頁)，又於100年4月15日在原審審理中
    證稱：當時系爭票據，是伊向陳金生借用的。好像是96年9
    月、10月時，伊是先聯繫劉育松，．．．，但當時劉育松跟
    伊表示，縱橫公司及藍鯨魚公司已經賣給盈嘉公司而且也已
    經移交，他說他已經離開公司，．．．關於借票的事，請伊
    跟陳金生洽談。後來伊前往盈嘉公司找陳金生洽談，伊記得
    當時洽談時開立的支票是遠期支票。伊借的票的票期通常在
    3個月內。這張票隔多久，伊已經忘記了。．．．當時我來
    來去去盈嘉公司好幾次，我不確定是否談的那一天就拿到支
    票。．．．公司有資金調度的往來，所以才會有借票及換票
    的事。系爭票據伊是跟陳金生借的。當時是有借這個票，如
    果支票持票人向銀行提示，銀行會通知公司，那伊要把票款
    匯到帳戶內兌現支票。．．．應該是會計開票日後，我才能
    拿到票。．．．伊拿票給黃明鋒」等語(見原審卷第81頁背
    面至84頁)。再被告陳金生同意於100年10月27日接受法務
    部調查局測謊，經法務部調查局測謊結果認：「系爭支票發
    票人不是渠（指被告陳金生）蓋上去的、系爭支票不是渠交
    付給陳昌文的，均呈情緒波動反應，研判有說謊」等語，有
    法務部調查局100年10月28日調參字第1000057410號測謊報
    告書一份在卷可稽（見本院卷第65頁），核與上開共同被告
    劉育松指述及證人劉桂榕、陳昌文證述情節均相符合，本件
    支票上之「縱橫環工股份有限公司」、「魏毓萱」之印文，
    顯係被告陳金生委託不知情之刻印業者，偽刻「縱橫環工股
    份有限公司」、「魏毓萱」之印章後蓋用至明，且被告陳金
    生並於偽造支票完成後交付陳昌文亦臻明確。
(三)、被告陳金生雖辯稱：伊因右側股骨幹閉鎖性骨折自96年10月
    30日至96年11月12日在臺中醫院住院，不可能於96年11月5
    日簽發系爭支票，證人劉桂榕並與伊有勞資爭議糾紛，其證
    言不可信，而同案被告劉育松於97、98年間還有處理藍鯨魚
    公司之事情，其證言不可信等情，惟證人劉桂榕於原審證稱
    ：「我不確定主管是否當天指示我開立」(見原審卷第80頁
    背面)，則本件開立日期雖為96年11月5日，但證人陳昌文於
    原審復證稱：「應該去參考會計劉桂榕開票的時間，我不記
    得什麼時候拿到票」（見原審卷第84頁）等語，則被告陳金
    生上開住院期間均不能執為有利於被告陳金生指示開立支票
    及交付陳昌文支票時間之認定。惟本件於被告陳金生否認犯
    行之情況下，本件被告陳金生確切指示劉桂榕開立支票之時
    間雖未能明確認定，惟應可認定為「在陳昌文商請借票日起
    至96年10月30日前某日」，至被告陳金生偽造「縱橫環工股
    份有限公司」、「魏毓萱」之印文及交付支票予陳昌文之時
    間，顯係在96年11月5日之後。檢察官雖謂本件尚有傳喚黃
    明鋒證明本件支票係遠期支票或即期支票之必要，惟本件退
    票時間為96年11月28日，證人劉桂榕於偵查中及原審審理中
    均詳細證稱：開立之日期應依支票存根聯之記載（即96年11
    月5日）為開立之日期，沒有例外等語，而證人陳昌文係證
    人黃明鋒取得支票之前手，亦於原審直接肯認證人劉桂榕上
    開關於開立支票日期之證述，測謊報告亦認被告陳金生稱未
    簽章及未交付支票均有情緒波動反應，足證本件事證已明，
    縱再傳喚黃明鋒亦無從影響本院上開認定，是本院認無再傳
    喚黃明鋒之必要。另證人劉桂榕固曾因勞資問題與被告陳金
    生涉訟，惟本件依陳昌文之證述及被告陳金生之測謊報告，
    均與證人劉桂榕證述情節相符，並無從以證人劉桂榕與被告
    陳金生有勞資糾紛而否定證人劉桂榕上開證述，至於同案被
    告劉育松固於97、98年間還有處理藍鯨魚公司之事情，惟均
    與本件系爭支票之開立無關（詳如後理由欄貳二之(三)所述）
    ，本院認均無從執此為有利於被告陳金生之認定。
(四)、綜上所述，本件事證已至臻明確，被告陳金生否認犯行，顯
    無可採，被告陳金生偽造有價證券並予以行使之犯行，已堪
    認定，應予依法論科。
(五)、支票係屬有價證券之一種，被告陳金生未經縱橫環工股份有
    限公司、魏毓萱之同意，而以縱橫環工股份有限公司、魏毓
    萱之名義簽發支票，核被告陳金生所為，係犯刑法第201條
    第1項之偽造有價證券罪。被告陳金生為偽造支票偽刻「縱
    橫環工股份有限公司」、「魏毓萱」印章，並在支票上以上
    開偽造「縱橫環工股份有限公司」、「魏毓萱」印章，蓋於
    支票上偽造「縱橫環工股份有限公司」、「魏毓萱」之印文
    ，被告陳金生同時偽刻「縱橫環工股份有限公司」、「魏毓
    萱」印章並蓋用「縱橫環工股份有限公司」、「魏毓萱」印
    文於支票，係一行為觸犯數罪名，為想像競合犯，公訴意旨
    雖未就偽刻「縱橫環工股份有限公司」印章及蓋用偽刻「縱
    橫環工股份有限公司」之印文部分起訴，惟為起訴效力所及
    本院仍得予以審理。被告利用不知情之刻印人偽刻「縱橫環
    工股份有限公司」、「魏毓萱」印章，為間接正犯。被告偽
    刻印章，進而偽造印文均為偽造有價證券之階段行為，不另
    論罪；其偽造支票復持以行使，其行使偽造支票之低度行為
    ，為偽造支票之高度行為所吸收，僅論以偽造有價證券罪。
    原判決關於被告陳金生部分疏未詳予勾稽，諭知被告陳金生
    無罪，顯有違誤，原審法院檢察署檢察官上訴主張被告陳金
    生確犯有本件偽造有價證券犯行，指摘原判決不當，即有理
    由，自應由本院將原判決關於陳金生部分予以撤銷改判，爰
    審酌被告陳金生前無犯罪紀錄，本件犯罪純係同意借票供陳
    昌文使用所致及其簽發之金額，以及其未能坦承犯行，且復
    未與魏毓萱達成和解並其犯罪手段等一切情狀，量處被告陳
    金生有期徒刑3年2月，按偽造之有價證券，不問屬於犯人與
    否，沒收之；再偽造之印章、印文或署押，不問屬於犯人與
    否，沒收之。刑法第205條、第219條分別定有明文。（最高
    法院90年度台上字第1733號判決參照）。查被告陳金生未經
    縱橫公司及魏毓萱之同意或授權，冒用縱橫公司魏毓萱之名
    義為發票人之支票號碼CG0000000號、發票日期為九十六年
    十一月五日、面額新台幣九十五萬元、發票人縱橫環工股份
    有限公司魏毓萱、付款人萬泰商業銀行繼光分行之支票，係
    偽造之有價證券，應依依刑法第205條條之規定，不問屬於
    犯人與否，宣告沒收。被告於前開支票上偽造「縱橫環工股
    份有限公司」、「魏毓萱」之印文各1枚部分，因支票本身
    業經諭知沒收，本院爰不再就偽造印文部分另行諭知沒收。
    本件被告陳金生偽造之「縱橫環工股份有限公司」、「魏毓
    萱」之印章各1枚雖未經扣案，然無證據證明已滅失，應依
    刑法第219條之規定宣告沒收。
貳、被告劉育松部分：
一、公訴意旨略以：被告劉育松於93年3月間，與陳志浩成立藍
    鯨機電工程股份有限公司（統一編號：00000000號，以下簡
    稱藍鯨魚公司），由劉育松擔任董事長，陳志浩為實際負責
    人，劉育松之母曾錦珠及陳志浩之前妻魏毓萱則分別擔任監
    察人及董事。嗣該公司於同年4月間，變更董事長為曾錦珠
    ，又於同年9月間，變更公司名稱為艾力克斯生化科技股份
    有限公司，復於94年9月間，變更董事長為魏毓萱及變更公
    司名稱為縱橫公司，另於94年12月間，變更董事長為曾錦珠
    。被告劉育松與陳志浩另因經營藍鯨魚公司，衍生糾紛而相
    互提出諸多訴訟，陳志浩乃於95年9月間，攜魏毓萱之小章
    離開縱橫公司，並將縱橫公司之支票及大章交予藍鯨魚公司
    之股東陳金生，由陳金生轉交予被告劉育松。嗣陳昌文於96
    年9、10月間，向被告劉育松及陳金生商借票據周轉；詎被
    告劉育松及陳金生竟共同基於偽造有價證券之犯意聯絡，要
    求不知情之縱橫公司會計劉桂榕，填載支票號碼CG0000000
    號、發票日期為96年11月5日、面額為新臺幣(下同)95萬元
    、付款人為萬泰商業銀行繼光分行之支票1紙。復未經魏毓
    萱之同意或授權，委託不知情之刻印業者，偽刻魏毓萱之印
    章，並擅自在系爭支票之發票人欄內，偽造「魏毓萱」之印
    文1枚，再蓋用縱橫公司之大章，用以表示魏毓萱以縱橫公
    司負責人之身分簽發系爭支票，並交予陳昌文而行使之。嗣
    陳昌文於系爭支票背書後，交予黃明鋒，經黃明鋒以寶華銀
    行（為星展銀行合併）臺中分行帳號000000000000號帳戶提
    示後，因發票人簽章不符而遭退票。因認被告劉育松共犯刑
    法第201條第1項之偽造有價證券罪嫌。
二、按犯罪事實應依證據認定之，無證據不得認定犯罪事實；又
    不能證明被告犯罪者，應諭知無罪之判決，刑事訴訟法第15
    4條第2項、第301條第1項分別定有明文。次按被告或共犯之
    自白，不得作為有罪判決之唯一證據，仍應調查其他必要之
    證據，以察其是否與事實相符，刑事訴訟法第156條第2項亦
    有明文。又按刑事訴訟法上所謂認定犯罪事實之證據，係指
    足以認定被告確有犯罪行為之積極證據而言，該項證據自須
    適合於被告犯罪事實之認定，始得採為斷罪資料；認定犯罪
    事實所憑之證據，雖不以直接證據為限，間接證據亦包括在
    內；然而無論直接或間接證據，其為訴訟上之證明，須於通
    常一般之人均不致有所懷疑，而得確信其為真實之程度者，
    始得據為有罪之認定；告訴人之告訴，係以使被告受刑事訴
    追為目的，是其陳述是否與事實相符，仍應調查其他證據以
    資審認，最高法院亦分別著有29年上字第3105號、76年台上
    字第4986號、52年台上字第1300號判例意旨意旨足資參照。
    訊據被告劉育松堅決否認有本件犯行。被告劉育松辯稱：本
    案並無積極證據證明伊有共同開立系爭支票之意思表示，伊
    亦未開立系爭支票，於藍鯨魚公司賣給盈嘉公司後，伊就很
    少進公司，且證人陳昌文亦證述系爭支票是找同案被告陳金
    生接洽，本件伊應與偽造有價證券無關等語。而公訴人雖以
    被告劉育松之供述、同案被告陳金生之供述、證人即告訴人
    魏毓萱、證人即告訴代理人陳志浩、證人劉桂榕及陳昌文於
    偵查中具結之證述、系爭支票影本、財團法人金融聯合徵信
    中心當事人綜合信用報告、萬泰商業銀行股份有限公司99年
    6月15日泰存匯字第09904600017號函、99年7月29日泰存匯
    字第09900006665號函、星展銀行汐止分行99年8月16日星汐
    發字第116號函附之客戶主檔查詢單、經濟部中部辦公室99
    年9月13日經中三字第09934800440號函附之縱橫公司設立及
    歷次變更登記表為據，並聲請詰問證人劉桂榕及陳昌文，請
    求向勞工保險局調閱被告劉育松勞保之投保資料。惟查：
(一)、系爭支票確係偽造之支票，業據本院認定如前，惟告訴人代
    理人陳志浩於原審審理中證述：伊於95年9月30日離開縱橫
    公司及藍鯨魚公司，．．．伊跟公司之間的債務及訴訟都由
    劉育松處理。就伊所知，在藍鯨魚公司將部分資產轉賣給盈
    嘉公司之後，盈嘉公司才由陳金生經營。藍鯨魚公司本身沒
    有賣，只有賣資產及案廠。因為伊跟藍鯨魚公司間的債務及
    訴訟都是由劉育松處理，所以伊認為藍鯨魚公司的實際負責
    人是劉育松。陳金生只有管盈嘉公司的事務，系爭支票到底
    誰開立的？原因過程如何，伊均不清楚。但是伊認為他們開
    票的過程中，有非常多的疑點等語(見原審卷第85頁至第86
    頁)。依證人陳志浩上開指證並未能明確指證本件支票係被
    告劉育松所偽造。
(二)、又證人劉桂榕於99年11月12日雖於偵查中證述：系爭支票上
    的日期、金額都是伊的字，開票日期伊記不得了．．．如開
    票日是在陳志浩離開之後，那就是劉育松或者陳金生其中1
    個叫伊開的．．．一定是劉育松或者陳金生其中1個叫伊開
    ，主管叫伊開伊就開．．．大小章都不是伊蓋的，伊只有填
    寫票據上的日期及金額，用印部分印象中縱橫公司的大小章
    是陳金生在保管的，伊把票據填載完成後，就拿給陳金生，
    伊開票時，負責人好像是換成曾錦珠．．．確定是劉育松或
    者陳金生其中1人叫伊開的，票據上的印章不是伊用印的，
    伊把票填完後，把票交給陳金生．．．伊不確定開票日期，
    要看支票的存根聯等語(見臺灣臺中地方法院檢察署99年度
    偵字第10323號卷第112頁至第117頁)，雖證人劉桂榕指證可
    能係被告劉育松與同案被告陳金生兩人之其中一人叫伊開立
    ，惟依前述法務部調查局100年10月28日調參字第100005741
    0號測謊報告書謂：「系爭支票發票人不是渠（指同案被告
    陳金生）蓋上去的、系爭支票不是渠交付給陳昌文的，均呈
    情緒波動反應，研判有說謊」、以及證人劉桂榕嗣於100年4
    月15日在原審審理明確證述：伊自94年5月至96年8月底在藍
    鯨魚公司、縱橫公司任職，96年9月之後，就到盈嘉公司上
    班：被告劉育松在公司賣給盈嘉公司，就沒有什麼進來，但
    是偶爾會進來跟伊們聊天．．．支票當陳志浩在公司期間，
    由陳志浩1個人指示伊開立。陳志浩在95年9月或10月間，離
    開公司之後，公司業務是由陳金生及劉育松共同處理，這段
    期間他們2人都可以叫伊開立支票．．．伊可以開立縱橫公
    司及藍鯨魚公司的支票。96年9月之後，伊到盈嘉公司上班
    ，都是聽陳金生的指示，因為當時盈嘉公司還沒有申請支票
    ，所以如果有使用支票的話，就是藍鯨魚公司及縱橫公司的
    支票。藍鯨魚公司是土地銀行。縱橫公司是萬泰銀行．．．
    96年9月伊去盈嘉公司上班之後，支票跟印章都放在陳金生
    那裡，沒有放在保險櫃內。支票要開立時，陳金生會把支票
    拿給伊，他會跟伊說金額跟到期日，然後伊再拿給他用印．
    ．．系爭支票伊沒有印象是何時開立的，但是伊的習慣是會
    在存根聯上記載開票日期，如果伊知道對象的話，也會寫上
    去：系爭支票存根聯上面所寫的開票日期96年11月5日、金
    額及陳昌文都是伊所寫，代表系爭支票是在96年11月5日開
    的，是開給陳昌文的，金額如存根聯所載，是由伊開立的，
    如果照這日期來看的話，這張支票是陳金生叫伊開立的。．
    ．．伊在支票上寫到期日及金額，寫完後交給陳金生用印，
    之後伊不記得是伊自己或陳金生交給陳昌文．．．支票存根
    上寫的發票日期是96年11月5日，是當天開的，並無例外的
    情形．．．伊確認當天在上班時間，陳金生把支票本拿予伊
    ，開完票後再自己用印等語(見卷第77頁背面─81頁背面)、
    證人陳昌文於99年11月12日在偵查中證述：系爭支票伊背書
    後轉讓給黃明鋒．．．支票應該是在96年9、10月左右，當
    時伊是跟劉育松詢問借票事宜，劉育松說縱橫公司及藍鯨魚
    公司的業務都移交給陳金生負責營運管理，劉育松不能自己
    決定，必需要陳金生的同意，之後伊有到盈嘉公司與陳金生
    洽談，陳金生有同意借票，所以伊就跟陳金生借票，至於票
    是劉桂榕或是陳金生給伊的，伊忘記了，但一定是劉桂榕或
    者是陳金生交予伊的，當時藍鯨魚公司與縱橫公司所有的業
    務都是由陳金生負責的．．．系爭支票伊先跟劉育松商討借
    票的事情，但是劉育松表示盈嘉公司、縱橫公司、藍鯨魚公
    司的營運、管理都是由陳金生負責，所以伊就借票事宜詢問
    過陳金生，經過陳金生同意才能取得這張支票等語(見臺灣
    臺中地方法院檢察署99年度偵字第10323號卷第114頁至第第
    115頁)、證人陳昌文於100年4月15日在原審審理中證述：當
    時系爭票據，是伊向陳金生借用的。好像是96年9月、10月
    時，伊是先聯繫劉育松，．．．，但當時劉育松跟伊表示，
    縱橫公司及藍鯨魚公司已經賣給盈嘉公司而且也已經移交，
    他說他已經離開公司，．．．關於借票的事，請伊跟同案被
    告陳金生洽談。後來伊前往盈嘉公司找同案被告陳金生洽談
    ，伊記得當時洽談時開立的支票是遠期支票。伊借的票的票
    期通常在3個月內。這張票隔多久，伊已經忘記了。．．．
    當時我來來去去盈嘉公司好幾次，我不確定是否談的那一天
    就拿到支票。．．．公司有資金調度的往來，所以才會有借
    票及換票的事。系爭票據伊是跟同案被告陳金生借的。當時
    是有借這個票，如果支票持票人向銀行提示，銀行會通知公
    司，那伊要把票款匯到帳戶內兌現支票。．．．我印象中記
    得是遠期支票，不是即期。．．．應該是會計開票日後，我
    才能拿到票。確實開票日要看支票存根等語(見原審卷第81
    頁背面─84頁)。本件系爭支票既於96年9月之後開立，且依
    測謊報告認定「同案被告陳金生謂：系爭支票發票人不是指
    被告陳金生蓋上去的、系爭支票不是同案被告交付給陳昌文
    的，均呈情緒波動反應而有說謊反應」，而被告劉育松雖有
    同意借票，但被告劉育松已明確向陳昌文表示縱橫公司及藍
    鯨魚公司的業務都移交給同案被告陳金生負責營運管理，被
    告劉育松不能自己決定，必需要得到陳金生的同意，是本件
    被告劉育松固有同意借支票予陳昌文，但關於如何開立支票
    及交付支票予陳昌文，均未參與，再參以證人劉桂榕於原審
    審理中明確證稱：「96年9月我到盈嘉公司，業務都是陳金
    生在處理，印象中被告劉育松並沒有就系爭支票跟我接洽過
    」等語（見原審卷第79頁），則本件系爭支票之偽造，已足
    證明顯係被告陳金生一人所為至明，而與被告劉育松並無干
    係。
(三)、雖同案被告陳金生另提出藍鯨魚公司96年10月25日之轉帳傳
    票1紙(見原審卷第87頁)，其上蓋有被告劉育松之小方形章
    ，其旁並註記「10／31」字樣，惟該轉帳傳票與被告劉育松
    有無偽造系爭支票並無相干。且被告劉育松並於原審100年4
    月15日供稱：上面的章看起來好像是伊的。上面的印章有時
    候會放在伊這邊，有時候會放在會計那邊，大部分是放在伊
    這邊，由伊自己親自蓋章。伊走的時候，印章中好像沒有拿
    走。這份傳票的章，是不是伊自己蓋的，伊不清楚。日期也
    不太像伊寫的。伊96年10月31日不可能在傳票上寫日期或蓋
    章。但是也有可能是因為公司剛賣掉，需要伊回去協助，也
    有可能是伊回去蓋的或寫日期。但是時間實在太久了，伊記
    不清楚等語(見原審卷第76頁背面)。該轉帳傳票上何以蓋有
    劉育松之小方形章，其旁並註記「10／31」字樣，既均不明
    確，更難憑認被告劉育松有本件偽造有價證券犯行。又被告
    陳金生雖另提出和解切結書、買賣契約後續付款方式協調書
    及存證信函影本各1紙(見原審卷第126─129頁)，用以證明
    被告劉育松於97、98年間還有處理藍鯨魚公司的事情，有以
    他及他母親名義簽立和解切結書及買賣契約後續付款方式協
    調書，並以藍鯨魚公司發函給羅曼羅蘭管理委員會等情。然
    依該和解切結書、買賣契約後續付款方式協調書及存證信函
    所示，被告劉育松分別係於97年9月16日簽立和解切結書、
    於97年10月21日簽立買賣契約後續付款方式協調書及於98年
    1月19日發函予羅曼羅蘭管理委員會，核與被告劉育松於100
    年4月15日在原審上開審理中供稱：直到舊合約最後案廠結
    束時約在97年10月份左右伊才把舊公司的大小章及相關資料
    拿回來等情，核屬相符。上開轉帳傳票及切結書均非與本件
    證人劉桂榕所證之系爭支票，並無從執上開同案被告陳金生
    所提資料認定被告劉育松有偽造系爭支票，且被告劉育松就
    其未參與系爭支票開立情節之所辯，並據其提出案外人曾錦
    珠於95年9月15日及9月19日函知告訴代理人陳志浩已於95年
    9月14日變更藍鯨魚公司往來金融機構印鑑之存證信函、有
    巢不動產仲介經紀(股)有限公司人員應徵表、96年9月3日經
    紀人、營業員合約書、委任契約書、切結書、固定資產及客
    戶轉移買賣契約書影本各1紙為證(見臺灣臺中地方法院檢察
    署99年度偵字第10323號卷第93頁至第96頁、第98頁至第104
    頁)。依上開證據所示，藍鯨魚公司之固定資產及客戶確於
    96年9月7日出賣予盈嘉公司，被告劉育松並自96年9月間即
    至不動產仲介公司上班。此事實並有勞工保險局100年3月3
    日保承資字第10010074340號函所附劉育松於96年10月3日自
    藍鯨魚公司退保之勞工保險被保險人投保資料表在卷可憑(
    見原審卷第56頁至第57頁)。是本件被告劉育松就其未參與
    系爭支票開立情節之所辯，復徵與事實相符，更堪採信，更
    難認被告劉育松有本件偽造有價證券之犯行。
(四)、綜上所述，原判決認被告劉育松所為並無涉犯本案刑法第20
    1條第1項偽造有價證券罪嫌，諭知被告劉育松無罪，核無違
    誤，應予維持。
(五)、原審法院檢察署檢察官關於被告劉育松部分上訴要旨略以：
    由證人陳昌文之歷次供述足見系爭票據係被告劉育松與同案
    被告陳金生共同決定開立，被告劉育松於原審審理時之供詞
    實屬卸責之詞。被告劉育松供稱其當時將藍鯨魚公司及縱衡
    公司部分資產、案廠轉讓與盈嘉公司，則其所稱移交者非上
    揭兩家公司之經營管理權限，其仍為上揭兩家公司之實際經
    營者，且前開兩家公司仍有資產為其所有，斯時兩家公司財
    務狀況已屬不佳，衡情其對於支票帳戶保管理應甚為留心，
    則其既仍掌管前揭兩家公司經營權限，而前揭兩家公司於陳
    志浩離職後均由其與被告陳金生共同管理，則其所承開立系
    爭支票須經被告陳金生同意等語，亦符合當時經營狀況，是
    被告劉育松於偵查時之供述較為實在等語，指摘原判決諭知
    被告劉育松無罪不當，惟如前所述，本件被告劉育松固有同
    意借票予陳昌文，惟依陳昌文之證述被告劉育松表示其雖同
    意，但仍需由實際負責之陳金生同意始能取得支票，且依證
    人劉桂榕於原審證述本件系爭支票之開立與被告劉育松無關
    ，再依證人劉桂榕及陳昌文於原審之證述，均證稱支票之開
    立均由同案被告陳金生所為，且係由陳金生交付系爭支票予
    陳昌文，與同案被告陳金生之測謊報告書顯示被告說謊反應
    之事項相符，亦即本件支票最後同意借票予陳昌文者為陳金
    生、而系爭支票發票人之蓋印以及將系爭支票交付陳昌文者
    均為同案被告陳金生，而與被告劉育松無關。原審法院檢察
    署檢察官關於被告劉育松部分上訴仍以被告劉育松有同意借
    票予陳昌文認被告劉育松涉有共同偽造有價證券，顯無理由
    ，應予駁回。
據上論斷，應依刑事訴訟法第368條、第369條第1項前段、第364
條、第299條第1項前段、刑法第201條第1項、第205條、第219條
，判決如主文。
本案經檢察官吳經綸到庭執行職務。
中    華    民    國   100    年    11    月    24    日
            刑事第一庭    審判長法  官  李  璋  鵬
                                法  官  劉  榮  服
                                法  官  胡  忠  文
以上正本證明與原本無異。
被告陳金生及檢察官均得上訴。
被告劉育松不得上訴。
如不服本判決應於收受送達後10日內向本院提出上訴書狀，其未
敘述上訴之理由者，並得於提起上訴後10日內向本院補提理由書
（均須按他造當事人之人數附繕本）「切勿逕送上級法院」。
                                書記官  廖  家  莉
中    華    民    國   100    年    11    月    24    日
附錄本案論科法條：
中華民國刑法第二百零一條：
意圖供行使之用，而偽造、變造公債票、公司股票或其他有價證
券者，處三年以上十年以下有期徒刑，得併科三千元以下罰金。
行使偽造、變造之公債票、公司股票或其他有價證券，或意圖供
行使之用，而收集或交付於人者，處一年以上七年以下有期徒刑
，得併科三千元以下罰金。